【裁判字號】    89,訴,1973
【裁判日期】    891208
【裁判案由】    妨害兵役
【裁判全文】
臺灣高雄地方法院刑事判決                        八十九年度訴字第一九七三號
    公  訴  人  臺灣高雄地方法院檢察署檢察官
    被      告  甲○○
右列被告因妨害兵役案件，經檢察官提起公訴（八十九年度偵字第一二九五號），本
院判決如左：
    主  文
甲○○無罪。
    理  由
一、公訴意旨略以：甲○○原設籍高雄市○○區○○里○○街二九七號，竟意圖避免
    徵集，於八十八年十二月間即未居住該處，卻無故不向兵役、戶政單位申報其已
    遷移之居住處所，致使高雄市政府指定其應於八十九年一月十七日上午九時二十
    分至楠梓區公所報到之陸軍第一八四二梯次常備兵徵集令，無法送達，甲○○因
    而未依規定時間報到，以致高雄市政府未能辦理甲○○之徵集。因認被告甲○○
    涉有妨害兵役治罪條例第三條第五款之罪嫌。
二、公訴人指被告涉有上開被訴之罪嫌，無非以右揭事實，除據移案機關高雄市政府
    函敘甚明外，並有陸軍八十八年十二月二十四日高市密兵二字第一五四三二號常
  備兵徵集令在卷可憑。又被告於八十八年十二月間即未居住於高雄市○○區○○
    里○○街二九七號等情，亦有高雄市楠梓區八十九年妨害兵役案件調查表一紙附
    卷可稽。而年滿二十歲之役齡男子需服兵役，隨時有接受兵役徵集之可能，實為
    一般社會大眾所共知，被告竟於離去其居住處所時，既不向有關戶政、兵役單位
    辦理居住處所遷移之申報，有避免徵兵處理之意圖甚明，為其論據。
三、按犯罪事實應依證據認定之，無證據不得推定其犯罪事實，又不能證明被告犯罪
    者，應諭知無罪之判決，刑事訴訟法第一百五十四條、第三百零一條第一項定有
    明文。又按刑事訴訟法上所謂認定犯罪事實之證據，係指足以認定被告確有犯罪
    行為之積極證據而言，如未能發現相當證據或證據不足以證明，自不能以推測或
    擬制之方法，以為裁判基礎，最高法院二十九年上字第三一０五號及四十年台上
    字第八十六號分別著有判例；又認定不利於被告之事實，須依積極證據，苟積極
    證據不足為不利被告之認定時，即應為有利於被告之認定，更不必有何有利之證
    據，亦有最高法院三十年上字第八一六號判例可資參照。而妨害兵役治罪條例第
    三條第五款，明文規定以「役齡男子有避免徵兵處理之意圖」為要件。故縱使「
    役齡男子遷移居住所，而未申報」，但若「無避免徵兵處理之意圖」，則仍不能
    遽科行為人刑責。
四、訊據被告堅決否認有上開被訴妨害兵役之犯行，辯稱：伊原先就讀中壢中原大學
    ，於八十八年十一月因修業年限已超過，無法繼續就學，而伊戶籍原設於高雄市
    楠梓區○○街二九七號，該屋為伊父母親所有，已被法院拍賣，伊於八十九年三
    月三十日戶籍遷往桃園縣中壢市○○路三一二巷三弄四號，伊於八十九年三月間
    有先前往中壢市公所兵役課詢問有關伊徵兵之情事，該所請伊至高雄市楠梓區公
    所詢問，伊即前往楠梓區公所詢問徵兵之事情，該所向伊表明伊已被移送地檢署
    偵辦，伊並未收到徵集令，並無逃避徵集之犯意等語。查被告原戶籍係設於高雄
    市○○區○○街二九七號，該屋於八十八年一月二十六日由本院民事執行處執行
    拍賣拍定，於八十八年五月十四日點交完畢之事實，經本院調閱本院八十七年度
    執字第一六三三四號卷核閱屬實，而被告之戶籍於八十九年三月三十日遷往桃園
    縣中壢市○○路三一二巷三弄四號，亦有戶籍謄本一份在卷可稽，而被告確於八
    十五年九月起就讀於私立中原大學至八十八年七月肄業止，亦有該大學肄業證明
    書一份附卷可稽，是被告所稱其於八十八年七月因無法順利畢業，繼續在學校休
    學分至八十八年十一月止，應可採信。次查，被告之徵集令係於八十八年十二月
    二十四日發出，集合時間係八十九年一月十七日，有該徵集令一份在卷，則被告
    於八十八年十一月間休學後，因其戶籍地已被本院拍賣點交完畢，勢必無法繼續
    回戶籍地居住，然區公所於被告休學後不久，旋於同年十二月二十四日發出徵集
    令。爰以，日常生活總有其他事情待處理，且衡情，常人實不知將於何時收到徵
    集令，更難預料區公所會於如此短暫之時間內發出徵集令。故本案被告於休學後
    雖未即時辦理戶籍遷移登記，但休學後其「居所地與戶籍地不符」之時間，並未
    達極長不合理之情形。又查，被告於八十九年三月中旬自動前往高雄市楠梓區公
    所兵役課詢問其本身之兵役徵集情形，有該區公所之證明書一份在卷可參，且經
    該兵役課承辦人員王美玉到庭證述屬實，則被告若有逃避兵役之意圖，又豈會自
    動前往兵役課要求接受徵集，是綜上所述，被告之戶籍地被法院拍賣點交完畢，
    而未住戶籍地，致高雄市政府未能辦理被告之徵集，惟被告自八十八年十一月未
    繼續在校修學，至同年十二月二十四日兵役課發出徵集令止，僅短短一月有餘，
    實難求被告能於如此短暫之時間即知悉需接受徵集，況被告於八十九年三月中旬
    即主動前往兵役課詢問徵集事情，益證被告應無逃避兵役之意圖。綜上所述，被
    告係因戶籍地被拍賣致未住於戶籍地，且因繼續在校求學至肄業後，旋即前往兵
    役課主動詢問徵兵，並表明願意接受徵集情事，尚難認有逃避兵役之故意及意圖
    。此外，復查無其他積極證據，足認被告涉有上開被訴妨害兵役之罪嫌，犯罪應
    屬不能證明，依法應為無罪之諭知，稽諸首開說明，自應諭知被告無罪之判決。
據上論斷，應依刑事訴訟法第三百零一條第一項，判決如主文。
本案經檢察官姜麗儒到庭執行職務。
中      華      民      國      八十九      年      十二    月    八    日
                                  臺灣高雄地方法院刑事第六庭
                                      法  官    沈建興
右正本證明與原本無異。
如不服本判決，應於判決送達後十日內，向本院提出上訴狀。
                                      書記官    蔡琬玲
中    華    民    國    八十九    年      十二    月        八        日


司法院資訊處製作；財團法人民間司法改革基金會備份。
